最高法院刑事判決　　　　　　九十四年度台上字第七三一六號
　　上　訴　人　甲○○
　　　　　　　　　　　　2號.
　　選任辯護人　張居德律師
上列上訴人因違反毒品危害防制條例案件，不服台灣高等法院台
中分院中華民國九十四年十月四日第二審判決（九十四年度上重
訴字第三四號，起訴案號：台灣苗栗地方法院檢察署九十三年度
偵緝字第七一、七二號、九十三年度偵字第二五四五、二九一四
、三０四四號），提起上訴，本院判決如下：
    主  文
原判決撤銷，發回台灣高等法院台中分院。
    理  由
本件原判決認定(一)、上訴人甲○○基於販賣第一級毒品海洛因營
利之犯意，於民國九十二年十月九日下午五點左右，在屏東縣大
寮鄉○○路上，以新台幣（下同）四十萬元之代價，向真實姓名
年籍不詳綽號「阿林」之人，販入海洛因含空包裝共計總毛重二
四九公克，總淨重二二九．八三公克。(二)、上訴人另基於販賣第
二級毒品安非他命營利之概括犯意，(1)、於九十二年四月二十八
日下午六、七點左右，在上訴人位於苗栗縣苗栗市大坪頂住處，
以一千元之代價販賣安非他命一包與湯志強。其交易之過程係由
湯志強先以0000000000號行動電話與上訴人聯絡，湯
志強隨即至上訴人前開住處，由湯志強將錢塞進上訴人住處鐵捲
門信封孔，上訴人即將安非他命丟出而完成交易。(二)、於九十二
年十月九日前後之不詳時日，在苗栗縣苗栗市三商百貨前，以一
千元之代價販賣安非他命一包與邱楨源。其交易的過程亦由邱楨
源先以0000000000號行動電話與上訴人聯絡，上訴人
隨即開車至上述地點完成交易。(三)、於九十二年十月九日下午約
五點左右，在陳秀梅位於屏東縣大寮鄉之住處，以四十五萬六千
元之代價，透過陳秀梅向真實姓名年籍不詳綽號「山地人」者，
販入甲基安非他命共計總毛重二一七七．四九公克，總淨重二一
三九．五九公克。嗣上訴人於九十二年十月九日十九時許，在高
雄市○○路○○道口遭警方查獲，並扣得上訴人販入之上開海洛
因及安非他命等情。因而維持第一審關於論處上訴人販賣第一級
毒品；連續販賣第二級毒品（均累犯）罪刑部分之判決，駁回上
訴人在第二審之上訴，固非無見。
惟查：(一)、依法應於審判期日調查之證據雖已調查，而其內容未
明瞭者，即與未經調查無異，如遽行判決，仍屬應於審判期日調
查之證據而未予調查，尚不得遽對被告為有利或不利之認定。原
判決認定上訴人有原判決事實欄二及三、(三)所載之犯行，係依憑
上訴人於檢察官偵查中自白各情（原判決第四頁第八至十行），
為其主要論據。然上訴人否認有前揭犯行，辯稱：九十二年十月
九日遭警查獲之海洛因及安非他命，係伊受綽號「阿林」者之要
求同行南下訪視賴廣生，由綽號「阿林」者以不詳方法置於車上
（原判決第七頁第二十四至二十七行）等語。而稽諸原判決事實
欄二認定上訴人在屏東縣大寮鄉○○路上，以四十萬元代價向綽
號「阿林」者販入該部分之海洛因；事實欄三、(三)認定上訴人在
屏東縣大寮鄉陳秀梅住處，透過陳秀梅以四十五萬六千元之代價
，向綽號「山地人」者販入該部分之安非他命，其二行為之犯罪
時間均係「九十二年十月九日下午五點左右」。又證人即參與跟
監上訴人之警員劉泳成於第一審證稱：當時上訴人南下後，伊等
就監控上訴人，上訴人打電話給陳秀梅要購買毒品，伊等就跟監
上訴人至陳秀梅家，後來上訴人從陳秀梅家中出來時，拿著一包
毒品的東西至車上（第一審卷第二三四頁），九十二年十月九日
有二輛車子監控上訴人，……上訴人至新城飯店後，都在伊等監
控中（同上卷第二三七頁）等情。劉泳成上開證述各情是否屬實
，苟劉泳成上開證述各情係屬事實，則上訴人南下後既均在警方
監控中，何以警方未發現上訴人向綽號「阿林」者販入海洛因之
事實？又上訴人是否可能於同一時間在不同地點，分向綽號「阿
林」及「山地人」販入海洛因及安非他命，亦非全無疑義，仍待
調查釐清。而上情與上訴人於檢察官偵查中自白各情是否屬實攸
關，案關重典，自應詳予調查釐清論述說明，原審就上情未詳予
調查釐清論述說明，逕採上訴人於檢察官偵查中非無疑義之自白
，為認定上訴人有前揭犯行之主要依據，其查證未盡且理由欠備
，遽行判決，尚嫌速斷，其審理猶有未盡。(二)、刑事審判上之共
同被告，係為訴訟經濟等原因，由檢察官或自訴人合併或追加起
訴，或由法院合併審判所形成，其間各別被告及犯罪事實仍獨立
存在。若共同被告具有共犯關係者，雖其證據資料大體上具有共
通性，共犯所為不利於己之陳述，固得採為其他共犯犯罪之證據
，然為保障其他共犯之利益，該共犯所為不利於己之陳述，須無
瑕疵可指，且仍應調查其他必要之證據，以察其是否與事實相符
，不得專憑該項陳述作為其他共犯犯罪事實之認定，即尚須以補
強證據予以佐證，不可籠統為同一之觀察；且共同被告間若具有
對向性之關係，如毒品交易之買賣雙方，為避免其嫁禍他人而虛
偽陳述，尤應有足以令人確信其陳述為真實之補強證據，始能據
以為論罪之依據。原判決認定上訴人有原判決事實欄三、(一)所載
，即販賣安非他命與湯志強之犯行，係依憑湯志強於第一審審理
中之供述（原判決第六頁第二十五至二十六行），及湯志強於其
施用毒品案件中，經警方扣得吸食器，並經警採其尿液送驗結果
呈安非他命陽性反應（原判決理由欄二、(二)、４），為其主要論
據。然湯志強於檢察官偵查中不利上訴人之供述，經調查結果與
事實不符（原判決理由欄一、(二)、２），且湯志強於第一審審理
中或又供稱：九十二年四月二十八日是吸食，當天沒有買……（
第一審卷第二一三頁）等情，其供述前後不一而非無瑕疵；又湯
志強於其施用毒品案件中，經警方扣得吸食器，並經警採其尿液
送驗結果呈安非他命陽性反應等情，僅能證明湯志強有施用安非
他命之事實，惟尚不能以此證明其所施用之安非他命即係向上訴
人購買。乃原判決未說明湯志強於第一審審理中不利上訴人供述
各情究有何補強證據可資參照，逕以湯志強於第一審審理中不利
上訴人之供述，即認定上訴人有原判決事實欄三、(一)所載之犯行
，尚有未合。(三)、採為判決基礎之證據資料，必須經過調查程序
，而顯出於審判庭者，始與直接審理主義符合，否則其所踐行之
訴訟程序，即屬違背法令。又審判期日之訴訟程序，專以審判筆
錄為證，刑事訴訟法第四十七條定有明文。是事實審法院，必須
踐行法定調查程序，須已顯出於審判庭之證據資料，始得採為判
決之基礎，從而採為判決基礎之證據，是否已踐行上開調查程序
，自以審判筆錄之記載為其準據。又審判長應將證物提示當事人
、代理人、辯護人或輔佐人，使其辨認，如係文書而被告不解其
意義者，應告以要旨；卷宗內之筆錄及其他文書可為證據者，審
判長應向當事人、代理人、辯護人或輔佐人宣讀或告以要旨，刑
事訴訟法第一百六十四條、第一百六十五條第一項定有明文。而
此項規定依同法第三百六十四條規定復為第二審審判程序所準用
，如有違背，即係應於審判期日調查之證據而未予調查，若採為
裁判之基礎，其判決當然為違背法令。原判決認定上訴人有前揭
犯行，係依憑上訴人於九十二年十月九日經通訊監察之監聽譯文
（原判決第四頁第二十六行至第五頁第一行），為其主要論據之
一。則就上開證據自應依法踐行前揭訴訟程序，然依原審九十四
年九月二十日審判筆錄之記載，審判長於審判期日並未向上訴人
等提示上開監聽譯文令其辨認，或向上訴人等宣讀或告以要旨，
即遽採該等證據為上訴人斷罪資料之一，難謂無應於審判期日調
查之證據而未予調查之違誤。(四)、毒品危害防制條例第十八條第
一項前段規定：「查獲之第一、二級毒品及專供製造或施用第一
、二級毒品之器具，不問屬於犯人與否，均沒收銷燬之」，係以
第一、二級毒品及專供製造或施用第一、二級毒品之器具，對社
會公安具有嚴重危險性，且為防止犯人反覆為不法之利用，為免
貽害社會及防止再犯而為之特別規定，此乃刑止一身原則之例外
；然同條例第十九條第一項規定：「犯第四條至第九條、第十二
條、第十三條或第十四條第一項、第二項之罪者，其供犯罪所用
或因犯罪所得之財物，均沒收之。」並無如第十八條第一項前段
「不問屬於犯人與否，沒收之」之特別規定，顯係有意省略「不
問屬於犯人與否，沒收之」之要件，基於刑止一身之原則及參照
刑法第三十八條第三項前段規定之立法精神，應認「以屬於犯人
者為限」，始得宣告沒收，即供犯罪所用或因犯罪所得之財物若
非犯人所有，或已非犯人所有，即無予以宣告沒收之餘地。原判
決事實欄二記載：上訴人以四十萬元之代價，向綽號「阿林」者
販入海洛因；事實欄三、(三)記載：上訴人以四十五萬六千元之代
價，向綽號「山地人」者販入安非他命等情，苟屬無訛。則該四
十萬元及四十五萬六千元，是否因上訴人分別交付與綽號「阿林
」及「山地人」者，已非屬上訴人所有？而苟該四十萬元及四十
五萬六千元，因上訴人分別交付與綽號「阿林」及「山地人」者
，已非屬上訴人所有，依上開說明，是否即不得依毒品危害防制
條例第十九條之規定予以宣告沒收？乃第一審判決於論處上訴人
販賣第一級毒品及連續販賣第二級毒品罪刑時，分別併對該四十
萬元及四十五萬六千元，依毒品危害防制條例第十九條第一項之
規定予以諭知沒收，如全部或一部不能沒收時，以其財產抵償之
（第一審判決第十二頁第十五至二十行），原審不加糾正，仍維
持第一審關於前開部分之不當判決，同有違誤，尚有未洽。上訴
意旨指摘原判決不當，尚非全無理由。按第三審法院應以第二審
判決所確認之事實為判決基礎，刑事訴訟法第三百九十四條第一
項前段定有明文。原判決上述之違背法令，影響於事實之確定，
本院無可據以為裁判，應將原判決撤銷，發回原審法院更為審判
。
據上論結，應依刑事訴訟法第三百九十七條、第四百零一條，判
決如主文。
中    華    民    國  九十四  年   十二   月　二十九  日
                      最高法院刑事第一庭
                          審判長法官  董  明  霈
                                法官  林  茂  雄
                                法官  張  祺  祥
                                法官  呂  永  福
                                法官  陳  東  誥
      本件正本證明與原本無異
                                      書  記  官
中    華    民    國  九十五  年    一    月    五    日
                                                      Ｋ
